臺灣高等法院臺中分院刑事判決
111年度金上訴字第395號
上  訴  人  臺灣臺中地方檢察署檢察官
被      告  廖玉雲


選任辯護人  林群哲律師（法扶律師）
上列上訴人因被告違反洗錢防制法等案件，不服臺灣臺中地方法
院110年度金訴字第1088號中華民國111年1月12日第一審刑事判
決（聲請簡易判決處刑案號：臺灣臺中地方檢察署110年度偵字
第26098號），提起上訴，本院判決如下：
    主  文
上訴駁回。
    理  由
一、聲請簡易判決處刑意旨略以：被告廖玉雲能預見將自己或他
    人之金融帳戶提供予他人使用，可能遭用於詐欺取財等財產
    上犯罪，且取得他人存摺、提款卡之目的，在於收取贓物及
    掩飾正犯身分，以逃避檢警之查緝，竟仍基於幫助詐欺取財
    、幫助洗錢之不確定故意，於民國110年6月21日，以每本帳戶
    新臺幣（下同）3,000元之對價（惟其嗣未獲得任何金錢），
    以寄送方式，將其所有中華郵政股份有限公司太平宜欣郵局
    帳號000-00000000000000號帳戶（下稱本案郵局帳戶）之提
    款卡（含密碼）交付予真實姓名、年籍不詳自稱「張曉雲」之
    詐欺集團成員使用。嗣不法犯罪集團成員取得本案郵局帳戶
    資料後，旋與其所屬詐騙集團基於意圖為自己不法所有之犯意
    聯絡，於110年6月26日20時54分許，假冒斜背包賣家撥打電
    話予被害人楊○螢（92年12月生，姓名詳卷）佯稱：因作業
    疏失，誤訂12筆訂單云云，復假冒中華郵政股份有限公司客
    服人員致電被害人佯稱：須至提款機依指示操作，解除設定
    云云，致被害人陷於錯誤，於同日22時12分許，在新北市○○
    區○○路0段000號全家便利超商，以ATM轉帳29,985元至本案
    郵局帳戶，旋經該詐欺集團派員提領一空。嗣被害人發覺遭
    騙，報警處理而查獲。因認被告係涉犯刑法第30條第1項、
    洗錢防制法第14條第1項之幫助一般洗錢及刑法第30條第1項
    、第339條第1項之幫助詐欺取財罪嫌等語。
二、按法院審理之結果，認為不能證明被告犯罪，而為無罪之諭
    知，即無刑事訴訟法第154 條第2 項所謂「應依證據認定」
    之犯罪事實之存在。因此，同法第308 條前段規定，無罪之
    判決書只須記載主文及理由。而其理由之論敘，僅須與卷存
    證據資料相符，且與經驗法則、論理法則無違即可，所使用
    之證據亦不以具有證據能力者為限，即使不具證據能力之傳
    聞證據，亦非不得資為彈劾證據使用。故無罪之判決書，就
    傳聞證據是否例外具有證據能力，本無須於理由內論敘說明
    （最高法院100年度台上字第2980號刑事判決意旨參照）。
    因本院就本案審理結果，認為被告的犯罪不能證明（理由詳
    如後述），爰不論述卷內各項證據是否具有證據能力，先此
    敘明。
三、次按，犯罪事實應依證據認定之，無證據不得認定犯罪事實
    ；不能證明被告犯罪者，應諭知無罪之判決，刑事訴訟法第
    154條第2項、第301條第1項分別定有明文。又按，認定犯罪
    事實所憑之證據，雖不以直接證據為限，間接證據亦包括在
    內，然而無論直接證據或間接證據，其為訴訟上之證明，須
    於通常一般人均不致有所懷疑，而得確信其為真實之程度者
    ，始得據為有罪之認定，倘其證明尚未達到此一程度，而有
    合理之懷疑存在時，即難遽採為不利被告之認定（最高法院
    76年度台上4986號刑事判決要旨參照）。另按，刑事訴訟法
    第161條第1項明定，檢察官就被告犯罪事實，應負舉證責任
    ，並指出證明之方法，是檢察官對於起訴之犯罪事實，應負
    提出證據及說服之實質舉證責任，倘其所提出之證據，不足
    為被告有罪之積極證明，或其指出證明之方法，無從說服法
    院以形成被告有罪之心證，基於無罪推定之原則，自應為被
    告無罪判決之諭知（最高法院92年度台上字第128號刑事判
    決意旨參照）　　
四、聲請簡易判決處刑意旨認被告涉犯刑法第30條第1項、洗錢
    防制法第14條第1項之幫助一般洗錢及刑法第30條第1項、第
    339條第1項之幫助詐欺取財罪嫌，係以被告之供述、被害人
    之指訴、本案郵局帳戶之開戶基本資料及相關交易明細資料等
    件，為其論據。
五、訊據被告固不否認曾將本案郵局帳戶的提款卡寄送予「張曉
    雲」之事實，惟堅詞否認有何幫助詐欺取財與幫助洗錢之犯
    行，辯稱：我正職是從事團膳廚工的工作，於110年6月21日
    經由臉書，看到「找工作兼職」的訊息，是「張曉雲」刊登
    徵求家庭代工的兼職工作，我就加入「張曉雲」的LINE，詢
    問「張曉雲」有關兼職家庭代工的事情，「張曉雲」表示從
    事家庭代工之前，公司會撥付5000元的補助金，供我購買家
    庭代工所必需的材料，因此請我寄提款卡給她，我因而將本
    案郵局帳戶與合作金庫商業銀行的提款卡，一併寄給「張曉
    雲」等語。經查：
　㈠被告於110年6月24日，以7-11交貨便方式，將本案郵局帳戶及
    合作金庫商業銀行帳戶之提款卡（含密碼）提供交付予姓名
    年籍均不詳而LINE暱稱「張曉雲」使用一節，業經被告供承在
    卷，並有被告與「張曉雲」之間的LINE對話紀錄翻拍照片（
    見偵查卷第35頁至第39頁）、統一超商股份有限公司110年1
    1月17日統超字第20210001184號函（見原審110年度中金簡
    字第61號卷第101頁）在卷可參，此部分事實，尚堪認定。
　㈡被害人楊○螢遭他人施以聲請簡易判決處刑意旨欄所示之詐術
    ，致陷於錯誤，於110年6月26日22時12分許，在新北市○○區
    ○○路0段000號全家便利超商，以ATM轉帳29,985元至本案郵
    局帳戶內，旋即遭人提領一空等情，則經被害人於警詢時證
    述明確（見偵查卷第19頁至第21頁），且有被害人手機畫面
    翻拍照片、中華郵政股份有限公司110年7月21日儲字第1100
    192576號函暨本案郵局帳戶基本資料及交易明細表（見偵查
    卷第33頁、第41頁至第45頁）、110年11月16日中管字第110
    1810251號函暨本案郵局帳戶基本資料及交易明細表（見原
    審110年度中金簡字第61號卷第71頁至第81頁）附卷可參，
    亦堪認定。
　㈢被告迭於警詢、檢察事務官詢問及原審中陳稱：我在臉書社
    團上看到家庭兼職代工的訊息，因而將「張曉雲」加為通訊
    軟體LINE的好友，對方說從事家庭代工，需先購買材料，對
    方表示會補助購買材料的錢，所以我才依指示提供帳戶之提
    款卡及密碼，實際上沒有拿到任何薪水等語（見偵查卷第13
    頁至第17頁、第59頁至第61頁、原審110年度中金簡字第61
    號卷第29頁至第32頁），可知被告始終均陳稱係因工作因素
    ，對方表示要購買材料因而交出帳戶，並非基於幫助詐欺集
    團之意思而交付帳戶。參以被告所提出其與「張曉雲」、「
    陳初昊」間的LINE對話紀錄截圖所示內容，「張曉雲」於11
    0年6月21日起陸續傳訊息向被告表示：「全台與我們配合的
    兼職人員統一7-11寄到財務手上的 謝謝」、「你明天到了7
    -11了直接與主管聯絡 他會教你如何寄出 謝謝」等語，又
    於同月24日被告到了統一超商後，「陳初昊」傳訊息向被告
    表示：「財務安排好材料後 我會親自把卡片和材料以及補
    貼金送下去給你 謝謝」等語，有被告與「張曉雲」、「陳
    初昊」LINE對話紀錄截圖在卷可參（見偵查卷第35頁至第39
    頁），堪認被告上開所辯，並非全然無據。又本案郵局帳戶
    係被告每月領取身障補助4872元之匯入帳戶乙節，此觀中華
    郵政股份有限公司110年11月16日中管字第1101810251號函
    所檢附之被告太平宜欣郵局帳戶交易明細表中，有多筆交易
    中文摘要為「身障補助」自明（見原審110年度中金簡字第6
    1號卷第71頁至第81頁），而被告同時間所提供之合作金庫
    商業銀行帳戶則為其薪轉帳戶乙節，此觀合作金庫商業銀行
    精武分行110年11月18日合金精武字第1100003609號函所檢
    附之合作金庫帳戶交易明細表中，每月10日均有摘要註記為
    「薪資」之交易紀錄甚明（見原審110年度中金簡字第61號
    卷第87頁至第96頁），酌以被告當時僅提供上開2帳戶之提
    款卡，存摺尚在自己持有中，被告於110年9月30日尚曾以合
    作金庫商業銀行帳戶存摺臨櫃提款1萬元，可知被告主觀上
    仍有繼續使用上開2帳戶之意思，與一般提供人頭帳戶係終
    局將帳戶交付詐欺集團使用之情節，尚有不同；況且，上開
    2帳戶分別為被告身障補助及薪轉帳戶，日後尚有補助及薪
    資款項匯入上開2帳戶，若被告係將上開2帳戶提供給詐欺集
    團使用，無異於讓其補助及薪資款項均流入詐欺集團之手，
    對被告而言，僅有害而無利，益徵被告並非基於幫助詐欺及
    幫助一般洗錢之犯意而提供帳戶。
　㈣提供自己帳戶予他人之原因非一，蓄意犯罪者固然不少，然
    因被騙、遺失而成為被害人之情形，亦所在多有，非必然出
    於幫助他人實施犯罪之故意，是提供帳戶之人是否成立犯罪
    ，自應依證據證明之。且現今社會景氣不佳，詐欺集團利用
    民眾急於急需資金之可趁之機，藉此詐取民眾之金融帳戶再
    遂行財產犯罪者，時有多聞，此由政府曾在電視媒體上製播
    呼籲應徵工作者或辦理貸款者小心防詐之宣導短片，即可明
    證確有民眾因求職而受詐欺交付帳戶資料之情形；而在謀職
    不易、經濟拮据之情形下，求職或辦理貸款成為民眾生活首
    要之急時，實難以期待一般民眾均能詳為查證而免遭詐欺、
    利用；佐以詐欺集團之詐欺手法推陳出新，雖經政府、媒體
    大力宣導，但仍不斷地有大量被害人受騙，此亦足徵無法苛
    求每個人均有足夠智慧識別真偽，且被害者除遭詐欺一般財
    物外，亦有可能遭人詐欺個人證件、金融機構存摺、行動電
    話門號等物，自不得遽以認定應徵工作者或辦理貸款者交付
    金融帳戶存摺、金融卡及密碼等資料即有幫助詐欺取財之認
    知及故意。再者，若一般人會因詐欺集團詐欺而陷於錯誤，
    進而交付鉅額財物，則金融帳戶持有人因相同原因陷於錯誤
    ，交付提款卡、密碼等資料，誠非難以想像，自不能以吾等
    客觀常人智識經驗為基準，遽推論交付帳戶、提款卡者必具
    有相同警覺程度、對構成犯罪之事實必有預見。經查，被告
    為80年次出生，案發時雖約為30歲，然被告為中度智能障礙
    ，先前亦係在餐飲業做內場清洗碗盤之工作，思考及反應較
    慢、注意力不集中等情，業據被告供述在卷，且有其個人戶
    籍資料、中華民國身心障礙手冊影本及國軍臺中總醫院附設
    民眾診療服務處診斷證明書在卷可參（見原審110年度金訴
    字第1088號卷第43頁、原審110斷中金簡字第61號卷第41頁
    至第43頁），可知被告因中度智能障礙，思考判斷及反應力
    較一般人薄弱，且其從事工作內容亦屬單純體力之勞動，並
    非需思考複雜之工作。是相較於一般人而言，被告之智識程
    度、社會生活經驗及對於一般事理之理解及判斷，確較為不
    足或欠缺，其面對詐欺集團日新月異、詭譎多變之騙取帳戶
    手法，非當然知悉；故依被告之智識、經驗程度，對「張曉
    雲」、「陳初昊」所言信以為真，並缺乏相關知識情況下，
    而依指示提供金融帳戶資料作為購買家庭材料使用，並非全
    無可能。從而，被告交付本案郵局帳戶時，主觀上既認知係
    供購買家庭代工材料之用，且依其智識程度及生活經驗，未
    能預見詐欺集團可能利用其所交付本案郵局帳戶資料作為詐
    欺或洗錢之工具，尚難僅憑被告有交付帳戶之舉，即遽認被
    告有幫助犯罪之不確定故意，逕以幫助詐欺取財罪或幫助洗
    錢罪相繩。
六、綜上所述，衡情現今詐欺集團手段日新月異，分工精細縝密
    ，審酌被告具有中度智能障礙，為資金需求者之弱勢地位，
    難認其主觀上可預見其將本案郵局帳戶交付LINE暱稱「張曉
    雲」、「陳初昊」之人，將使該帳戶供作詐欺集團人頭帳戶
    之用，即難遽認被告係基於幫助詐欺及幫助洗錢之不確定故
    意而交付本案郵局帳戶。是原審以被告犯罪不能證明，而依
    刑事訴訟法第301條第1項規定，諭知被告無罪之判決，經核
    並無不合，應予維持。
七、檢察官上訴意旨略以：㈠被告自承提供金融帳戶供他人可領
    取3000元之報酬，此外無庸為任何勞力或服務提供，換言之
    ，被告乃以提供金融帳戶供人匯款使用來換取對價，實際上
    並未從事任何工作，與一般出租金融帳戶供他人作為人頭帳
    戶使用殊無二致。㈡又被告雖領有中度智能障礙身心手冊，
    惟被告於偵查中均能清楚應訊，足見被告並非全無判斷事理
    能力之人。㈢被告未曾與該自稱家庭代工業者人員「張曉雲
    」、「陳初昊」謀面，亦不知對方之姓名、年籍、地址、電
    話等，即率然寄送提供本案帳戶之提款卡及密碼，則日後如
    何取回其已提供予對方之本案金融帳戶？㈣被告雖仍保有存
    摺，然詐騙集圑詐騙被害人之時間或提領款項之時段或有可
    能非銀行之營業時間，無法用存簿臨櫃領款，基此，詐騙集
    團成員僅須被告提供本案帳戶之提款卡及密碼已足，被告自
    不能以未交付存摺給詐騙集團成員使用，做為被告無幫助詐
    欺之依據。㈤況被告寄出本案銀行帳戶前，餘額甚少，足見
    被告見其因自己財產利益不會受到損害，基於損失至微之心
    態，姑且一試，將本案金融帳戶交出以博取利潤之僥倖心態
    ，而於可預見該帳戶將遭利用為犯罪之情況下，提供金融帳
    戶，其有幫助詐欺之不確定故意甚明。㈥被告於110年9月30
    日尚以本案合作金庫帳戶提領現金1萬元，或係掩人耳目或
    係提供自己帳戶之代價。原審判決竟僅因被告有應徵工作需
    求，遽認被告交付本案金融帳戶之提款卡不具有幫助詐欺犯
    意，認事用法似嫌速斷，爰依刑事訴訟法第 344條第1項，
    第361條第1項提起上訴，請將原判決撤銷，更為適當合法之
    判決等語。
八、本院就上訴意旨的說明：
　㈠被告領有中度身心障礙證明，且經診斷為中度智能不足，而
    有思考及反應較慢、注意力不集中等症狀，有其個人戶籍資
    料、中華民國身心障礙手冊影本及國軍臺中總醫院附設民眾
    診療服務處診斷證明書附卷可證（見原審110年度中金簡字
    第61號卷第41頁至第43頁），自堪認定。參以，被告提出其
    與「陳初昊」間的LINE對話紀錄，顯示陳初昊曾明確向被告
    表示：「財務安排好材料後 我會親自把卡片和材料以及補
    貼金送下去給你 謝謝」等語（見偵查卷第35頁），核與被
    告供稱因對方表示從事家庭代工，需先購買材料，並會撥付
    補助購買材料的錢，其因而依對方指示將帳戶的提款卡寄出
    等語相符，堪認被告確係為求能從事家庭代工的兼職工作，
    且因智能不夠縝密，致誤信提供帳戶提款卡，以進行購買材
    料與撥付購買材料補助金的說詞。被告於偵查或法院審理時
    ，雖能對問題為陳述，但此與被告是否因智能障礙，而影響
    其對外界事務判斷能力較常人為弱，要屬不同的兩事，檢察
    官以被告能於偵查中應訊，而認被告並無因求職遭騙之可能
    ，即無可採。
　㈡又政府每月核撥身障補助款項，均按月匯入本案郵局帳戶供
    被告領取使用，此有本案郵局帳戶自107年1月10日起110年8
    月31日止之交易明細在卷可憑（見原審110年度中金簡字第6
    1號卷第76頁至第81頁），足認被告長期以來，均使用本案
    郵局帳戶，供作收受身障補助之帳戶使用，倘若被告對其提
    供之金融機構帳戶可充作他人為詐欺取財或其他犯罪之工具
    ，有預見之可能，而具有幫助他人犯罪之意思，衡情應會提
    供其平常不再使用或較少使用之金融機構帳戶，以免造成自
    己無法或難以領取身障補助之困難，進而影響其經濟生活的
    安全。再被告主張其於110年6月21日，除將本案郵局帳戶之
    提款卡寄出外，同時寄出以其名義申辦之合作金庫商業銀行
    帳戶之提款卡等語，核與被告提出其與「陳初昊」間之LINE
    對話紀錄，「陳初昊」曾向被告表示：「我這邊重新跟你確
    認下，你與我們配合的是合庫與郵局對吧，謝謝」等語吻合
    （見偵查卷第35頁），對照卷附被告申設之合作金庫商業銀
    行帳戶之交易明細，被告寄出本案郵局帳戶與合作金庫商業
    銀行帳戶之提款卡時，該合作金庫商業銀行帳戶之帳戶餘額
    尚有61,751元（見原審110年度中金簡字第61號卷第96頁）
    ，被告若非因智能障礙，對提供金融機構帳戶之提款卡與他
    人，除可能遭他人利用為向民眾詐取財物之犯罪工具外，更
    可能存有帳戶內款項遭他人提領一空之風險，被告又豈會將
    帳戶內餘額尚有6萬多元之合作金庫商業銀行帳戶之提款卡
    ，連同本案郵局帳戶之提款卡，一併寄予其從未謀面的「張
    曉雲」或「陳初昊」之理！由此可證，被告因智能障礙，對
    事務的理解與對陌生人的防範較弱，因而相信網路刊登的訊
    息與「張曉雲」或「陳初昊」的話術，誤認應徵家庭代工，
    需寄交金融機構帳戶之提款卡，而依指示提供，難認被告於
    寄交本案郵局帳戶與合作金庫商業銀行帳戶時，對「張曉雲
    」或「陳初昊」可能利用其金融機構帳戶從事與財產犯罪有
    關犯罪，有預見之可能，而具有幫助他人犯罪之不確定故意
    。
　㈢綜上，檢察官以前揭理由，指摘原判決違法或不當，為無理
    由，應予駁回。　
據上論斷，應依刑事訴訟法第368條，判決如主文。
本案經檢察官張文傑聲請簡易判決處刑及提起上訴，檢察官陳燕
瑩到庭執行職務。
中　　華　　民　　國　　111 　年　　5 　　月　　10　　日
            刑事第一庭　審判長法　官　江  德  千
                              法  官　簡  源  希
                              法  官　高  增  泓
以上正本證明與原本無異。
被告不得上訴。
檢察官得依刑事妥速審判法第9條第1項規定上訴。
如不服本判決應於收受送達後二十日內向本院提出上訴書狀，其
未敘述上訴之理由者，並得於提起上訴後二十日內向本院補提理
由書（均須按他造當事人之人數附繕本）「切勿逕送上級法院」
。因疫情而遲誤不變期間，得向法院聲請回復原狀。

                              書記官　黃  美  珍
　　　　　　　　　　　　　　　
中　　華　　民　　國　　111 　年　　5 　　月　　10　　日

刑事妥速審判法第9條 
除前條情形外，第二審法院維持第一審所為無罪判決，提起上訴
之理由，以下列事項為限：
一、判決所適用之法令牴觸憲法。
二、判決違背司法院解釋。
三、判決違背判例。
刑事訴訟法第三百七十七條至第三百七十九條、第三百九十三條
一款規定，於前項案件之審理，不適用之。